臺灣臺中地方法院民事判決　96年度勞訴字第49號
原　　　告　乙○○
被　　　告　臺灣幸榮股份有限公司
法定代理人　甲○○○
訴訟代理人　丙○○○
　　　　　　丁○○
上列當事人間確認僱傭關係存在事件，本院於民國96年8月8日言
詞辯論終結，判決如下：
    主      文
原告之訴駁回。
訴訟費用由原告負擔。
    事實及理由
一、本件原告起訴主張：伊自民國（下同）94年11月2 日起任職
    被告公司擔任聯結車司機，上班時間為上午8時至下午5時，
    基本薪資為新台幣（下同）51,000元，原告競競業業工作，
    並遵守工作規則。嗣於96年3月15日（原告誤載為96年3月14
    日）下午約3、4點時，原告因吃檳榔而與被告公司廠長即訴
    外人劉英仁發生爭執，惟原告並無對廠長有公然侮辱之不當
    行為或違反公司之工作規則之情事。詎料，被告公司竟於同
    年月16日，以原告於工廠內公然侮辱廠長，違反被告公司工
    作規則第10條第2 項之規定，即日解僱原告不再錄用（即原
    證二），然依被告公司之安全衛生工作施行細則與罰則規定
    ，嚼檳榔僅應罰以300 元之罰款，尚不構成被告公司解僱原
    告之事由，是被告公司解僱原告顯然於法無據，雖經原告向
    台中縣勞資關係協會申請協調，惟仍無結果。從而，本件即
    有確認兩造間僱傭關係存在與否之必要，爰提起本件訴訟等
    語。訴之聲明：確認原告與被告間之僱傭關係存在。
二、被告則以，原告先前固於被告公司擔任聯結車司機兼作業員
    之職務無誤，惟原告在被告公司屢次有如下違反工作規則之
    情事發生：(1)原告於95年7月3日上班時，身上帶有酒味，違
    反被告公司工作規範之工作須知第11條之規定，業經被告公
    司口頭嚴重警告勸導。(2)95年7月17 日原告上班時，身上仍
    帶有酒味，再次違反被告公司工作規範之工作須知第11條之
    規定，經口頭警告如再有類似情形將提報解僱處分。(3)95年
    12月24日原告在外酗酒後又帶維士Ｂ到公司，且進入廠內擾
    亂副廠長及其他員工之工作，原告因之立有悔過書。(4)96年
    1月23 日上班時身上又帶有酒味，經嚴重警告後，用綠油精
    掩蓋酒味。(5)96年3月15日下午4時25分許，原告身上帶有維
    士Ｂ酒味又嚼檳榔，態度傲慢，不服取締及警告，更甚以「
    （台語）死老猴，你爸嘎你猴（撈）起來滴水」之言語，侮
    辱及警告要動手修理廠長。(6)原告曾於95年12月間，因喝酒
    肇事被依公共危險罪移送法辦。原告為被告公司之聯結車司
    機，經再三警告，仍屢犯過錯。按對於雇主、雇主家屬、雇
    主代理人或其他共同工作之勞工，實施暴行或有重大侮辱之
    行為者；違反勞動契約或工作規則，情節重大者，雇主得不
    經預告終止契約，勞動基準法第12條第1項第2款、第4 款，
    分別定有明文。本件原告因有如上所述侮辱廠長及違反工作
    規則，情節重大之情事，故被告公司爰依上開規定於96 年3
    月16日解僱原告尚非無據。從而，本件兩造之僱傭關係業已
    消滅，原告請求確認僱傭關係存在，要無理由等語，資為抗
    辯。答辯聲明：原告之訴駁回。
三、按確認法律關係之訴，非原告有即受確認判決之法律上利益
    者，不得提起之；確認證書真偽或為法律關係基礎事實存否
    之訴，亦同。民事訴訟法第247條第1項，定有明文。又確認
    之法律關係，不分性質與種類均得為確認，例如，債權關係
    、物權關係、親子關係、夫妻關係均可。即使確認之法律關
    係不存於原告與被告之間，而存於當事人與第三人之間，如
    有即受確認判決之法律上之利益者，亦得提起。而民事訴訟
    法第247 條所謂即受確認判決之法律上利益，係指因法律關
    係之存否不明確，致原告在私法上之地位有受侵害之危險，
    而此項危險得以對於被告之確認判決除去之者而言（最高法
    院42年台上字第1031號判例要旨參照）。查本件原告主張被
    告公司於96年3月16 日對其逕為解僱處分，業據其提出解僱
    公告可證，並為被告所不爭執，惟兩造對於原告有無構成違
    反工作規則，進而違反勞動基準法規定之行為，存有爭執，
    此對於原告本於勞動（僱佣）契約所生受僱人地位之權利、
    義務，其私法上之地，有受侵害之危險，而此項危險得以對
    於被告之確認判決除去之甚明。是以原告對被告提起本件確
    認之訴，尚符民事訴訟法第247條第1項之規定，先予敘明。
四、按本於契約結束自由原則（為契約自由原則內容之一），通
    常係指當事人以合意解除（一時契約）或合意終止（繼續性
    契約）之方式，解消其契約關係。則契約結束自由的反面，
    即除基於法律規定或當事人約定，一方得行使解消權（包括
    解除權及終止權），使契約關係消滅外，任何一方當事人無
    權以單獨行為使契約關係消滅。解消權為形成權（即使契約
    內變動之權利），其行使為單獨行為，無待他方之承諾，即
    能使契約關係解消（最高法院63年台上字第1898號判例要旨
    參照）。而此基於契約而生之解消權，即約定解消權，又可
    分為約定解除權（一時契約）與約定終止權（繼續性契約）
    ，另基於法律關係而生之解消權，即為法定解消權（包括法
    定解除權及法定終止權），主要係針對契約重大的義務違反
    。本件原告原係受僱於被告公司擔任聯結車司機，是兩造間
    存有僱佣契約，並受勞動基準法之規範（勞動基準法第3 條
    第1項第6款參照），本件被告主張依勞動基準法第12 條第1
    項第2款、第4款規定解僱原告，即為上開所述法定終止權行
    使，依上說明。茲應予審究，亦為兩造所爭執者，厥為原告
    有無合於被告所主張勞動基準法第12條第1項第2款、第4 款
    所規定之行為？
五、次按，對於雇主、雇主家屬、雇主代理人或其他共同工作之
    勞工，實施暴行或有重大侮辱之行為者；違反勞動契約或工
    作規則，情節重大者，雇主得不經預告終止契約，為勞動基
    準法第12條第1項第2款、第4 款所規定。按以，勞工（受僱
    人）受僱用人之指示服勞務，更被納入企業組織架構中，成
    對其生產體制之一部分，受僱人服勞務的具體內容，由企業
    經營者（僱主）決定，企業經營者之指示，常以工作規則諸
    字文字，受僱人違反指示，可能受到懲戒。依此，被告公司
    即頒佈有工作規則，而依被告公司工作規則第10條第2 款、
    第6 款亦規定有：對於本公司雇主、雇主家屬、本公司代理
    人或其他同事，實施暴行或有重大侮辱之不正當行為者；違
    反勞動契約或工作規則，情節重大者，本公司得不經預告終
    止契約。然本於勞動契約勞務從屬性現象（人格上之從屬性
    、經濟上之從屬性），勞工之保護為勞動基準法規範之主要
    目的。從而，勞動基準法第12條之規定，具強制性質，其目
    的兼有保障勞工、限制雇主解僱之權限等功能，雇主不得因
    勞動契約之約定而擴張其解僱權限，亦不得藉由工作規則之
    制定而擴張其權限。準此，若勞動契約約定或工作規則規定
    ，雇主在特定情形，得解僱勞工，而該約定或規定又符合於
    勞動基準法第12條所定範圍者，亦即勞動契約或工作規則所
    定某情況為「情節重大者，雇主得予解僱」，其認定非屬雇
    主之裁量權，而應依勞動基準法第12條第1項第4款規定，依
    客觀情事認定之。而所謂「情節重大」，應係指勞工違反勞
    動契約或工作規則之情形，已使勞動關係之進行受到干擾，
    無法期待雇主以解僱以外之懲處手段繼續其僱傭關係，有立
    即賦予雇主終止勞動契約關係權利之必要，始可謂與此要件
    相符。
六、再按，民法第188 條為僱用人之侵權行為責任之規定，僱用
    人對於受僱人執行職務，侵害他人權利之行為，所負之損害
    賠償責任為嚴格責任（推定過失責任），並負衡平責任。是
    僱用人對於受僱人特殊或專業技能，應斟酌情形實地考察測
    驗，對於司機等應留應及於其生活習慣，尤其是防範酗酒肇
    事。本件被告公司係經營倉儲包裝業務，是其於工作規則之
    工作規範須知第11條定有不得帶著酒氣上班之規定，是屬合
    理，對於擔任聯結車司機之被告而言，此尤為重要，不言而
    喻。經查，本件原告多次帶有酒氣上班，屢經被告公司口頭
    警告，並為公司公告，此有被告出之公告5 件可憑（即上揭
    二所述(1)至(5)）。原告雖否認前揭公告內容，然亦自承於95
    年12月24日曾帶保力達到被告公司（本院96年8月8日審理筆
    錄），更分別於96年1月份及同年2月19日因酒醉駕車經依違
    反公共危險罪判決有罪確定（台灣台中地方法院96年度沙交
    簡字第77號及第229號）。足認，上揭5紙公告所載，原告帶
    有酒氣上班之事實，堪可信為真實。準此，原告之上述行為
    實已導致被告僱用原告為提供駕駛服務之勞動契約關係進行
    受到干擾而有所障礙，被告自有立即終止勞動關係之必要，
    合於「情節重大」之情事。是以，被告公司以96年3月15 日
    原告違反工作規則，情節重大之行為，於96年3月16 日終止
    勞動契約，亦合於勞動基準法第12條第2項所定30 日除斥期
    間之規定，自屬合法。次查，本件原告於96年3月15 日下午
    於被告工廠內因公然嚼檳榔、身上有酒味，經廠長勸說後，
    不服取締而以「（台語）死老猴，你爸嘎你猴（撈）起來滴
    水」之言語侮辱及恐嚇廠長（劉英仁），雖經原告否認，惟
    上述情事業據證人劉英仁、楊守德、蔡友翔證述在卷，堪信
    為真實。因原告之上開言行已然對於事業場所之秩序、和平
    產生障礙，更已影響原告繼續提供勞務之能力，且使廠長之
    人格信賴產生影響，依社會通念，堪認原告之辱罵行為已達
    重大程度。故而，被告依據勞動基準法第12條第1項第2款及
    其公司工作規則第10條第1項第2款之規定，終止兩造間之勞
    動契約，亦屬有據。
七、綜上所述，原告多次帶著酒氣上班及對廠長重大侮辱之行為
    ，確已違反被告所設立之工作規則且情節重大，被告依勞動
    基準法第12條第1項第2、4 款及其工作規則第10條之規定，
    終止兩造之僱傭契約，於法並無不合。是兩造間之僱傭關係
    已然不存在，原告起訴請求確認僱傭關係存在，洵屬無據，
    應予駁回。
八、據上論結，本件原告之訴為無理由，依民事訴訟法第78條，
    判決如主文。
中　　華　　民　　國　　96　　年　　 8　　月　　24　　日
                  民事第三庭    法  官  陳添喜
正本係照原本作成。
如對本判決上訴，須於判決送達後20日內向本院提出上訴狀。
中　　華　　民　　國　　96　　年　　 8　　月　　24　　日
                                書記官  鄭晉發
